【裁判字號】    99,重上,111
【裁判日期】    990914
【裁判案由】    撤銷仲裁判斷
【裁判全文】
臺灣高等法院臺中分院民事判決         99年度重上字第111號
上  訴  人  雲林縣政府
法定代理人  丙○○
訴訟代理人  張智學律師
被 上 訴人  工信工程股份有限公司
法定代理人  甲○○
訴訟代理人  黃泰鋒律師
訴訟代理人  劉曦光律師
訴訟代理人  乙○○
上列當事人間請求撤銷仲裁判斷事件，上訴人對於民國99年5月1
4日臺灣臺中地方法院99年度仲訴字第1號第一審判決提起上訴，
本院於99年8月31日言詞辯論終結，判決如下：
    主  文
上訴駁回。
第二審訴訟費用由上訴人負擔。
    事實及理由
一、按提起撤銷仲裁判斷之訴，應於判斷書交付或送達之日起30
    日之不變期間內為之，仲裁法第 41條第2項前段定有明文。
    查本件兩造因所簽訂之「新闢斗六聯絡道路改善工程」契約
    之履約事項發生爭議，經中華民國仲裁協會於民國（下同）
    98年10月30日以96年度仲中聲和字第23號為仲裁判斷（下稱
    系爭仲裁判斷）。上訴人於98年11月11日收受系爭仲裁判斷
    書，有系爭仲裁判斷書送達掛號郵件收件回執附於臺灣臺中
    地方法院98年度仲備字第27號可憑，嗣上訴人於98年12月10
    日因認系爭仲裁判斷有應予撤銷之情形，而提起本件撤銷之
    訴，亦有原審法院收狀戳章在卷可按，是上訴人係於法定期
    間內，依法提起本件撤銷仲裁判斷之訴，核與前揭規定相符
    。又，按提起撤銷仲裁判斷之訴，應於30日之不變期間內為
    之，該項期間自判斷書交付或送達之日起算，仲裁法第41條
    第2 項定有明文，又提起撤銷仲裁判斷之訴，雖非不得追加
    其原因事實，惟所追加者如可據以獨立提起另一撤銷仲裁判
    斷之訴者，仍應受前述不變期間之限制（最高法院86年台上
    字第3248號民事判決要旨參照）。而撤銷仲裁判斷之訴，足
    使原具確定力之仲裁判斷失其效力，性質上屬於形成之訴（
    最高法院94年台抗字第61號民事裁定要旨參照），如就仲裁
    判斷之事項有仲裁法第40條第1項所列9款之原因之一者，即
    得提起撤銷仲裁判斷之訴。故各個提起撤銷仲裁判斷之訴之
    原因，在法律上應為分別獨立之形成權，為不同之訴訟標的
    ，如上訴人對於同一之仲裁判斷主張有數項法定撤銷仲裁判
    斷之原因，而提起撤銷仲裁判斷之訴，乃數個形成權之競合
    ，而為數個訴訟標的之客觀的訴之合併，並非僅為數種獨立
    之攻擊方法。故提起撤銷仲裁判斷之訴，其所追加者如係得
    獨立提起撤銷仲裁判斷之訴之原因事實者，仍應受前述不變
    期間之限制（最高法院 92年度台抗字第406號裁定意旨參照
    ）。查上訴人起訴時主張系爭仲裁判斷違反仲裁法第40條第
    1項第1款規定，係以被上訴人未經前置程序逕行提付仲裁，
    已不合法，所做成之系爭仲裁判斷即與仲裁協定無關，且系
    爭仲裁判斷與仲裁協定標的之爭議無關，逾越仲裁協定範圍
    ，符合仲裁法第 38條第1款之事由，系爭仲裁判斷就追加仲
    裁部分得否併付及給付新臺幣（下同） 2億4245萬9440元部
    分未附理由，亦有仲裁法第 38條第2款之事由為其原因事實
    ，嗣上訴人於99年2月10日當庭主張其併依據仲裁法第 40條
    第1項第2、4款規定請求撤銷系爭仲裁判斷，復於99年3月17
    日民事準備（一）狀主張構成仲裁法第40條第1項第2款「兩
    造間並無存在合法成立有效之仲裁協定」之情形及第40條第
    1項第4款「仲裁程序違背仲裁協定及違背法令」之情形等語
    ，揆諸上開說明，核屬訴訟標的之追加。查上訴人已於98年
    11月11日收受系爭仲裁判斷，則上訴人於 99年2月10日、99
    年3月17日始為前揭訴之追加，顯已逾 30日提起撤銷仲裁判
    斷之不變期間，則上訴人追加之訴已不合法，應予駁回。
二、上訴人主張：
  (一)上訴人與被上訴人於93年6月9日簽訂有「新闢斗六聯絡道路
    改善工程（下稱系爭工程）」契約（下稱系爭契約），依系
    爭契約第16條爭議處理「一、機關與廠商因履約而生爭議者
    ，應依法令及契約規定，考量公共利益及公平合理，本誠信
    和諧，盡力協調解決之。其未能成協定者，得以下列方式處
    理之，…2.於徵得甲方同意並簽訂仲裁協定書後依仲裁法規
    定提付仲裁，並以機關指定之仲裁處所為其仲裁處所。」明
    文約定。上開條款係針對提付仲裁之前置作業程序及仲裁所
    為之特別規定，即依契約規範，仲裁協定需要「1.在機關與
    廠商因履約而生爭議者，依法令及契約規定，考量公共利益
    及公平合理，本誠信和諧，盡力協調解決之，而未能成立協
    定後；2.徵得上訴人同意；3.簽訂仲裁協定書（即要式的法
    律行為，未簽訂即不生效力）。」既然被上訴人未完成前述
    程序，亦無正式簽訂仲裁協定書的文件，即未成立有效之仲
    裁協定。核諸本工程上訴人於 95年7月26日召開系爭工程推
    動執行事宜第 5次會議（下稱系爭研商會議），依照當時95
    年 7月12日府工土字第0951403820號開會通知單之記載，係
    依據被上訴人 95年5月2日工信雲林字第115號函辦理，研商
    會議議題僅為「完工期限」及「物價調整」等二項，不包含
    情事變更、民法第 491條在內，尤不及終止契約後之損害賠
    償請求事項，研商會議並無變更93年6月9日所簽訂契約內容
    ，就此部分，兩造間並無成立仲裁之協定，亦無簽訂仲裁協
    定書的具體行為，顯見兩造間並無存在合法成立有效之仲裁
    協定甚明。系爭研商會議結論，僅同意就物價調整部分，經
    協調無法成立協定者，以調解或提付仲裁解決，兩造並未完
    成簽訂仲裁協定書，亦無指定仲裁處所，依證人即該次會議
    主持人張聰明、紀錄連祥益所證，兩造並無仲裁協定存在，
    足見被上訴人未經上開前置作業程序遽予聲請提付仲裁，程
    序顯有未合。且上訴人係同意調解或提付仲裁解決，並非僅
    具提付仲裁一途，亦即有兩種選擇，而兩者之效力相同，並
    無先後位之別，被上訴人雖選擇提付仲裁，惟上訴人選擇調
    解，足見雙方對於是否提付仲裁，並未達成合意，故兩造間
    之仲裁協定尚未成立，被上訴人逕行聲請仲裁，自非合法。
    查被上訴人提付仲裁，當時尚未終止契約，雙方對於終止契
    約所生之爭議事項，並無仲裁之協定，且仲裁判斷與仲裁協
    定標的之爭議無關，逾越仲裁協定之範圍，符合仲裁法第38
    條第1款駁回執行裁定聲請之事由。又被上訴人於96年9月26
    日及 10月3日就本案爭議事項，請求上訴人重新議定契約價
    格，程序上或實體上均未依照法令，更無根據任何契約約定
    ，可見被上訴人根本並未進行契約所約定之協調程序，自然
    不能請求進入仲裁之程序。
  (二)兩造間工程契約書是形成其間法律規範之重要依據，且為政
    府採購公平競爭秩序的規範，是以，系爭工程契約第16條規
    範，即為仲裁法第 1條第1項的特別規範，且排除仲裁法第1
    條 4項視為仲裁協定成立的適用，即未簽訂完整內容的仲裁
    協定書，即不符合要式的要件，未具備生效要件，不生效力
    。文字上沒有表達為「仲裁協定書」，且客觀上沒簽訂的行
    為，自然就不符合本件工程契約第16條規範要件，無須探求
    當事人的真意。工務局局長沒有權限同意進入仲裁程序，且
    相關會議記錄僅是經過局長決行，未經縣長同意，是被上訴
    人很清楚的是，未經過正當程序所表達的意思，形成不公平
    競爭，應是政府採購所禁止的。系爭研商會議充其量僅是表
    達工務局長同意以調解獲提付仲裁解決，並沒有同意可以進
    入仲裁程序，也沒有簽訂符合工程款契約第16條規範之仲裁
    協書的意思表示。系爭研商會議是有主題，並非對工程契約
    進行全面的變更協定，自然不可能成立仲裁協定，恐系爭工
    程沒有完成具體內容的工程施作，沒有理由成立仲裁協定的
    需要。兩造間既無達成仲裁協定。當事人程式選擇權，依據
    工程款契約第16條規定，是賦予上訴人，而不是由被上訴人
    決定，尤其系爭研商會議不可能也沒有理由變更工程契約之
    約定，否則，生效要式的約定將沒有任何意義。兩造間沒有
    進行協調程序，未協調，就沒有「未能成協定」可言。協調
    程式依照契約第16條規定，要依法令及契約規定，考量公共
    立意及公平合理，本誠信和諧，盡力協調，足見需要適格協
    調後，才能有「未能協定」之要件。被上訴人 96年9月26日
    工信雲林字第196號函及 96年10月3日工信雲林字第194號函
    ，均沒有說明法令及契約的依據，本身就是適法的協調；上
    訴人96年10月23日府工程字第0961404311號函，並沒有拒絕
    ，僅是說明節餘款尚未確定。被上訴人97年7月8日工信雲林
    字第20號函、97年8月4日工信雲林字第028號函及97年8月15
    日工信雲林字第31號函，同樣沒有說明法令及契約的依據，
    未具備契約第16條規定之要件。兩造間沒有進行會算程序，
    被上訴人誤會事實。昭凌工程顧問公司並沒有權限進行協調
    ，也不是上訴人之代理人，其函文僅是代表昭凌公司。又，
    證人張聰明雖於系爭研商會議召開時，為上訴人之工務局局
    長，惟現在並沒有任職上訴人的工作，與本件工程沒有什麼
    利害關係，更不可能有被追究責任的風險，在原審訊問時，
    也沒有作任何偏頗之證詞，僅是陳述客觀之事實。被上訴人
    對於上訴人政府機關公文之運作模式是非常清楚。證人連祥
    益現任古坑鄉公所之課長，與上訴人沒有直接隸屬關係，也
    沒有利害關係可言，立場並沒有偏頗之可能。其所陳述均為
    客觀之事實。並且請求傳訊當時被上訴人與會之人員。
  (三)被上訴人聲請仲裁，既未根據契約條款，既然「非契約上」
    之請求權，自不可能有仲裁之約定，被上訴人就「非契約上
    」之請求一併提付仲裁，顯非合法，其仲裁程序亦有違法律
    規定。上開仲裁判斷未依具體施工成果如施工日報表、監工
    日誌或估驗資料等證據，逕行推測上訴人應給付工程款，其
    仲裁程序違反仲裁法及民事訴訟法有關舉證責任分配之規定
    ，即仲裁程序違反仲裁法第40條第1項第4款之規定，而得為
    撤銷仲裁判斷之原因。又，上訴人就情事變更部分從未同意
    仲裁，被上訴人應再次聲請仲裁，並由上訴人決定是否同意
    仲裁始符法規，然被上訴人未檢附理由即逕行追加，侵害上
    訴人得選擇是否提付仲裁之權利，且仲裁判斷就被上訴人是
    否合法追加仲裁部分，未見附理由，顯然違反仲裁法第38條
    第2款規定。該仲裁判斷就給付2億4245萬9440元之部分，並
    未說明仲裁判斷所依據之相關證據，與未附理由情形無異；
    又對於上訴人所提出之抗辯，亦未說明理由，有仲裁法第38
    條第2款所訂之情形，構成仲裁法第 40條第1項第1款，撤銷
    仲裁判斷之事由。
  (四)綜上所述，被上訴人未經前置作業程序據予聲請提付仲裁，
    程序顯有未合，兩造對於終止契約所生之爭議事項，並無仲
    裁之協定，且仲裁判斷與仲裁協定標的之爭議無關，逾越仲
    裁協議之範圍。又被上訴人就非契約上之請求一併提付仲裁
    ，其仲裁程序有違法律規定，該仲裁判斷就被上訴人是否合
    法追加仲裁部分及上訴人所提出之抗辯，未見附理由，顯然
    有違法律相關規定等語，上訴人爰依仲裁法第40條第1項第1
    款、第2款及第4款之規定，對於被上訴人提起撤銷仲裁判斷
    之訴，並聲明：中華民國仲裁協會96年度仲中聲和字第23號
    仲裁判斷，關於命上訴人給付被上訴人2億4245萬9440元（
    含稅），暨其中 2億3036萬6352元自仲裁判斷書送達上訴人
    後第 31日起至清償日止，按年利率百分之5計算之利息，暨
    負擔仲裁費用五分之三部分，應予撤銷。
三、被上訴人則以：
  (一)兩造於 95年7月26日舉行系爭研商會議，並約定：「對於雙
    方因履約而生爭議者，經協調無法達成協議者，為快速有效
    解決爭議，雙方同意以調解或提付仲裁解決」，此有上訴人
    95年8月15日府工土字第 0951404350號函檢送會議紀錄可稽
    ，故足認雙方有簽訂仲裁書面協定無誤。系爭研商會議，係
    為推動系爭工程之執行，而舉行之第 5次會議，該次會議召
    開之前，雙方為推動本工程之順利執行，已分別舉行第 1至
    第4次會議，在該4次會議中，雙方亦曾多次討論本工程之用
    地取得、交流道變更設計等爭議問題，且直至原合約預定95
    年5月31日完工日後之 95年7月26日召開第5次會議時，均未
    獲得解決，可見系爭工程於 95年7月26日召開「系爭研商會
    議時，系爭工程之進行已係處於非常急迫且逾越合約預訂完
    工日之狀態，且除工程完工期限、物價調整之爭議外，仍有
    諸多爭議於並未解決，此參證人張聰明於原審 99年4月14日
    言詞辯論時之證詞等即可證明，故為快速解決爭議，避免持
    續延誤本工程之進行，雙方乃於系爭研商會議中作出結論：
    「對於雙方如因履約而生爭議，經協調無法達成協定時，為
    快速解決爭議，雙方同意以調解或提付仲裁解決」，亦即就
    有關履行系爭契約已發生或可能發生之一切爭議，於無法透
    過協調達成協定時，則交由調解或仲裁程式，俾快速解決爭
    議，此乃雙方當時約訂仲裁協定之真意。又，依仲裁法第 1
    條規定，仲裁協定業已成立，即由系爭研商會議記錄之文字
    記載，已清楚表明雙方合意就系爭工程因履約所生之爭議事
    項，於無法透過協調達成協定時，即交由仲裁判斷，俾快速
    解決雙方之爭議。準此，上訴人謂兩造並未就被上訴人是否
    得提付仲裁達成合意，又謂兩造僅對物價調整達成協定云云
    ，顯係曲解雙方協定之真意，要無可採。且兩造既已達成仲
    裁協定，被上訴人有選擇提付仲裁之權利，被上訴人既已選
    擇提付仲裁，上訴人自應受到拘束，故上訴人主張兩造未達
    成仲裁協定云云，並無理由。
  (二)兩造訂定之仲裁協定，並無約定有上訴人主張之前置程序，
    雙方就履行本工程所生爭議進行之協調，並非被上訴人提付
    仲裁之前置程序。姑且不論本件有無前置程序之約定，依最
    高法院93年度台上字第992 號判決、93年度台上字第2008號
    判決意旨，前置程序之是否履行，亦非當事人提付仲裁之條
    件，不得作為撤銷仲裁判斷之事由。被上訴人就本件爭議事
    項，曾相繼以96年9月26日工信雲林字第193號函及96年10月
    3日工信雲林字第194號函請求上訴人重新議定契約單價，調
    整增加合約金額之給付，惟上訴人則於96年10月23日以府工
    程字第0961404311號函退拒，理由略以結餘款尚難確定云云
    ，顯然雙方就本件合約金額是否應為調整增加給付確有爭議
    ，且於被上訴人提付仲裁前經協調而無法達成協定。另仲裁
    庭為使雙方充份協商，更於97年6月26日第2次仲裁詢問會中
    決定暫停仲裁程序 2個月，命兩造再行協調，上訴人對此亦
    無異議。故被上訴人隨即就本件仲裁爭議分別以97年7月8日
    工信雲林字第020號函、97年8月4日工信雲林字第028號函及
    97年8月15日工信雲林字第031號函，催請上訴人儘速開會協
    商，由此可見，被上訴人業已本於誠信和諧之方式盡力要求
    與上訴人進行協商，俾解決爭議，惟上訴人對此均無任何書
    面回應，亦未舉行協調會議。依被上訴人 97年8月15日工信
    雲林字第 031號函文催告意旨，上訴人顯認為無協商之必要
    ，雙方已無協調之空間，由此益證，兩造就本件爭議確實已
    無法透過協調達成協定，俾解決爭議之可能。又於仲裁程序
    進行時，被上訴人於 97年12月18日至98年6月期間亦曾多次
    與上訴人就本件仲裁爭議進行會算，最終雙方仍無法解決爭
    議，此由本工程上訴人之監造單位訴外人昭凌工程顧問股份
    有限公司於98年6月16日A4043-九八昭嘉發字第00227號函說
    明三表示：「本案貴公司既已提交仲裁，相關爭議應依仲裁
    程序進行釐清」等語，益證雙方確實無法透過協調解決本件
    爭議且有合意透過仲裁解決爭議之真意。
  (三)上訴人主張被上訴人依情事變更原則、民法第491 條規定請
    求，並無仲裁協定之約定，仲裁庭作成仲裁判斷顯與仲裁協
    定標的之爭議無關云云，要無理由。蓋請求依據之認定為仲
    裁庭之職權範圍，與仲裁協定範圍之認定無關。被上訴人於
    仲裁程序所請求之「遲延開工間接成本損失」、「已施作工
    程之成本損失」、「因交流道減作所受損害」、「因交流道
    減作所失利益」及「交流道減作後已完成工程合理價格爭議
    」等項目，均係被上訴人承攬本工程後履約過程所發生之爭
    議，該爭議確屬雙方仲裁協定中所謂「因履約而生爭議」無
    誤。至於被上訴人請求增加給付之法律依據為何，及被上訴
    人有關法律依據之主張是否有理由，乃屬仲裁庭之職權，無
    待乎兩造當事人約定，亦不受雙方所述法律見解之拘束，是
    被上訴人所主張之法律請求依據為何，洵與仲裁協定範圍之
    認定無關。又最高法院92年度台上字第405 號判決意旨認為
    ：有關因履行合約所生之爭議，係指有關履行合約已發生或
    可能發生之一切爭議。是凡就系爭合約有效期間內所發生之
    履約爭議事項所為之仲裁判斷，即未逾越仲裁協定之範圍。
  (四)上訴人主張雙方對終止契約所生之爭議事項，並無仲裁協定
    ，仲裁庭作仲裁判斷，顯然有仲裁判斷與仲裁協定標的之爭
    議無關云云，並無理由。蓋系爭工程上訴人對被上訴人於97
    年5月2日正式指示交流道部分「予以減作」，並要求將「工
    程減帳」變更之資料，送交專案管理顧問先行審查。上訴人
    至今均以工程變更之程序程式辦理，從未提及終止契約，後
    續亦非依據契約中有關終止契約之條款辦理。故上訴人臨訟
    主張此為雙方終止契約之問題，並無可採。何況，所謂終止
    契約所生之爭議，同屬履行系爭契約後所生之爭議事項，並
    未逾越雙方於系爭研商會議約定仲裁協定之範圍，故該等爭
    議既無法透過協調解決，則被上訴人透過仲裁解決爭議，自
    無違反雙方之仲裁協定。又，仲裁庭作成仲裁判斷，命上訴
    人給付予被上訴人之工程款中，與其主張所謂之終止契約所
    生爭議有牽連者，僅被上訴人於仲裁程序所請求之「因交流
    道減作所受之損害費用」而已，仲裁判斷認為上訴人應給付
    被上訴人履約保證手續費57萬4770元，姑不論該項爭議是否
    在仲裁協定範圍內，縱非仲裁協定範圍而應予撤銷，依仲裁
    法第 38條第1款之規定，亦僅能撤銷該項爭議仲裁庭所命給
    付之金額，上訴人尚不得以此為由，逕行主張仲裁判斷命上
    訴人應給付被上訴人之工程款，均應撤銷。
  (五)上訴人主張系爭仲裁判斷就被上訴人仲裁追加之部分，以及
    仲裁判斷命上訴人應給付被上訴人之金額部分，並未附有理
    由，有仲裁法第38條第2 款規定之事由云云，並無可採。按
    仲裁法第38條第2 款「仲裁判斷書應附理由而未附者」（修
    正前為「商務仲裁條例」第22條第2 款規定），係指仲裁裁
    判書完全不附理由者而言，該款規定與民事訴訟法第469 條
    第6 款規定「判決不備理由或理由矛盾者，為當然違背法令
    」有殊，仲裁判斷書如已附理由，縱其理由不完備，僅為判
    斷之理由未盡，亦與判斷不附理由有間，尚不得據以請求撤
    銷仲裁判斷，此有最高法院85年度台上字第2441號判決、85
    年度台上字第2722號判決、90年度台上字第1362號判決、91
    年度台上字第1106號判決、94年度台上字第266 號判決可參
    。有關被上訴人於仲裁程序擴張請求金額之聲明部分，業經
    仲裁庭認定並說明准許之理由在案，並無仲裁法第 38條第2
    款不附理由之情形。至於被上訴人仲裁聲明追加第 2項確認
    債權部分，仲裁庭除已於仲裁判斷書說明准予追加聲請之理
    由，並無不附理由之情形外，且該部份請求經仲裁庭審理後
    ，亦經仲裁庭駁回，換言之，該部份追加因遭仲裁庭駁回，
    不在仲裁判斷主文命上訴人給付金額之範圍內，故上訴人以
    上開理由，主張仲裁判斷命上訴人應給付被上訴人之金額，
    應予撤銷云云，與法顯然有違。又關於仲裁庭命上訴人給付
    被上訴人之工程款金額部分，仲裁庭均已詳為說明認定之理
    由，此就仲裁判斷書第53頁第2項至第76頁第9項記載即可自
    明，至於不影響仲裁判斷結果之攻擊防禦方法，仲裁庭亦於
    仲裁判斷書第77頁第12項載明，因對仲裁判斷之結果不生影
    響，爰不一一論述，故並無未附理由之情形。
  (六)上訴人主張仲裁庭未依具體施工成果如施工日報表、監工日
    誌或估驗資料等證據，即逕行作成判斷上訴人應給付工程款
    ，其仲裁程序顯然違反法律規定，應予撤銷云云，並無理由
    。仲裁庭命上訴人給付之金額部分，均已於仲裁判斷書說明
    其認定之理由，該等事項亦均屬仲裁庭就實體事項調查證據
    、認定事實、適用法律之職權，其所認定之事實是否得當，
    所持法律見解是否妥適，均非撤銷仲裁判斷之事由，故上訴
    人主張系爭仲裁判斷應予撤銷，並無理由。又，上訴人主張
    伊未指定仲裁處所，被上訴人逕行提付仲裁有違其所謂之前
    置程序云云，並無理由。按「當事人對仲裁庭管轄權之異議
    ，由仲裁庭決定之。但當事人已就仲裁協定標的之爭議為陳
    述者，不得異議。」、「當事人知悉或可得而知仲裁程序違
    反本法或仲裁協定，而仍進行仲裁程序者，不得異議。」，
    仲裁法第22條、第29條定有明文規定。兩造於系爭研商會議
    之仲裁協定係約定：雙方如因履約而生爭議，經協調無法達
    成協定時，即透過仲裁解決爭議。並無須先指定仲裁地點方
    得提請仲裁之約定，故上訴人主張被上訴人提起本件仲裁，
    須由其先行指定仲裁處所云云，並無理由。又仲裁處所，顧
    名思義，乃當事人提付仲裁後，仲裁庭進行仲裁程序之地點
    ，其並非被上訴人就本件爭議提付仲裁前之另一磋商、解決
    爭議之機制，衡與所謂之前置程序實毫無干涉，故上訴人主
    張伊未指定仲裁處所，被上訴人提付仲裁已違反仲裁前置程
    序云云，要無可採。何況，被上訴人公司之營運地址遠在台
    北市，而被上訴人本於以原就被之原則，就本件爭議選擇距
    離上訴人機關地址最近之中華民國仲裁協會台中辦事處提請
    仲裁，實已符合上訴人之最大利益。且於仲裁程序進行期間
    ，仲裁庭所發出之歷次開會通知單均清楚載明仲裁地點為：
    「台中市○○路○ 段83號20樓」，上訴人對此亦均無任何意
    見，期間仲裁程式歷經8 次之仲裁詢問會議，上訴人亦均派
    律師及相關代表出席，且上訴人除於詢問會中對本件仲裁爭
    議之標的進行陳述，詳為攻擊防禦之外，亦從未於詢問會中
    對仲裁地點有任何爭執，足見，上訴人亦已同意或默示同意
    以台中為仲裁處所，是依誠實信用原則以及仲裁法第22條、
    第29條規定，上訴人自不得以其未指定仲裁處所為由，再事
    爭執，據以作為其主張撤銷仲裁判斷之理由。
  (七)上訴人援引證人張聰明、連祥益於原審 99年4月14日言詞辯
    論時，關於系爭研商會議中，兩造並未約定仲裁協定之證述
    ，洵非事實，不足採信。查證人張聰明於系爭研商會議當時
    係擔任上訴人之工務局長，且為上訴人召開該次會議之主持
    人，與上訴人之關係深厚且有一定之利害關係，故依其立場
    及地位，顯難避免其礙於與上訴人及其工作人員之情誼，以
    及為避免事後有遭追究責任之風險，而為有利於上訴人之偏
    頗證述，此參證人於作證時，由原審法院發現證人出庭作證
    前業已取得上訴人本件訴訟之起訴狀及「該次」會議記錄，
    並就該次會議之內容預作對被上訴人不利之模擬證詞等情，
    即可證明證人於出庭作證之前已清楚知悉上訴人於本件訴訟
    之主張以及上訴人傳喚其作證之目的，且為作出有利於上訴
    人之證述，避免與上訴人起訴之主張有所齟齬，而預作不實
    陳述之準備。否則，證人張聰明既係就其所見所聞之事項進
    行證述，屬客觀之事實問題，自無須事前與上訴人聯絡，且
    大費周章試行問答模擬之可能。可見就該次會議，兩造是否
    已約定仲裁協定，證人已失其客觀立場，且明顯偏頗，其所
    為之證詞自不足採信。又證人於 99年4月14日言詞辯論期日
    出庭作證時，對於系爭研商會議內容均可輕鬆應答，惟對於
    被上訴人訴訟代理人詢問前 4次會議之相關問題，如該系爭
    研商會議召開前，雙方是否有就其他爭議開會討論？等事項
    ，證人即無任何清楚之記憶，而回答：「這部分我還要再查
    詢一下」，須待被上訴人提示原審被證22第1次至第4次會議
    記錄，證人方能回應，由此可見，證人出庭前確已知悉其出
    庭作證之待證事項係有關95年7月26日之第5次會議，且記憶
    早已不清，惟為配合作對上訴人有利之證述，乃於出庭作證
    先行模擬預作準備，否則證人自無可能僅記得系爭研商會議
    之內容，而對其他會議討論攸關本工程推動之爭議事項，卻
    毫無任何記憶之可能。復查證人連祥益係系爭研商會議之記
    錄者，且作證時仍擔任上訴人所屬機關古坑鄉公所之科長，
    與上訴人有上下級之隸屬地位，亦與上訴人及其工作人員之
    關係深厚且有一定之利害關係，故依其立場及地位，顯亦難
    避免其礙於與上訴人及其工作人員之情誼，以及為避免事後
    有遭責任追究之風險，而為偏頗之證述。又系爭研商會議，
    距證人作證時，已將近 4年之久，然證人出庭作證時，在上
    訴人訴訟代理人尚未請原審法院提示系爭研商會議之記錄前
    ，就上訴人訴訟代理人詢問：「你有無參加 95年7月26日所
    召開之會議？」之問題時，證人即毫不加思索立即回答：「
    有的」，且事後對上訴人訴訟代理人詢問該次會議之事項亦
    均能侃侃論述，惟對被上訴人訴訟代理人詢問之問題，包含
    第5次會議之前4次會議，均係由其記錄之開會期日、會議討
    論之相關內容、前4次會議爭議事項於第5次開會時是否已獲
    得解決等問題，均一概回答：「不記得了」，可見證人出庭
    前亦已如證人張聰明般清楚知悉上訴人傳喚其作證之內容係
    針對系爭研商會議之事項，且已事先預作準備，採對被上訴
    人不利之偏頗立場。
  (八)綜上所述，被上訴人提起本件仲裁，乃係依據兩造間約定之
    仲裁協定，倘上訴人不欲將本工程之履約爭議交由仲裁解決
    ，自無與被上訴人於會議中明文約定同意提付仲裁之可能，
    由此可見，上訴人確有就本工程之爭議透過仲裁以解決兩造
    紛爭之意。且於仲裁提起後，上訴人亦逕行選任其認為有公
    信力之專業人士，作為本件仲裁人進行仲裁程序，對仲裁地
    點亦無任何異議，並出席仲裁庭就實體事項為攻擊防禦，足
    見本件仲裁程序之公平、公正，對於上訴人之權益保障亦無
    絲毫不公或偏頗之處。然被上訴人依雙方合意之仲裁協定提
    起本件仲裁併經仲裁庭作成仲裁判斷後，上訴人竟提起本件
    訴訟，核其所為，顯然違背其欲藉由仲裁程序俾迅速解決本
    工程爭議之初衷，有失誠信。並聲明：上訴人之訴駁回。
四、原審判決駁回上訴人之訴及其追加之訴。上訴人不服，提起
    上訴，求為判決(一)原判決廢棄；(二)上廢棄部分，中華民國仲
    裁協會96年度仲中聲和字第23號仲裁判斷，關於命上訴人給
    付被上訴人2億4245萬9440元（含稅），暨其中2億3036萬63
    52元，自仲裁判斷書送達上訴人後第31日至清償日止，按年
    利率百分之 5計算之利息，暨負擔仲裁費用五分之三部分，
    應予撤銷。被上訴人則求為判決駁回上訴。
五、被上訴人前以兩造簽訂之「新闢斗六聯絡道路改善工程」契
    約發生履約爭議提付仲裁，經中華民國仲裁協會於98年10月
    30日作成系爭仲裁判斷，復於98年11月11日將系爭仲裁判斷
    書送達於兩造等情，業據原審調閱系爭仲裁判斷卷宗核閱屬
    實，且為兩造所不爭執，堪信此部分事實為真。上訴人固主
    張被上訴人未經前置程序逕行提付仲裁，上訴人並未同意仲
    裁，兩造無仲裁協定，系爭仲裁判斷與仲裁協定標的之爭議
    無關，逾越仲裁協定範圍，系爭仲裁判斷就追加仲裁部分得
    否併付及給付 2億4245萬9440元部分均未附理由等情，為被
    上訴人所否認，並以前揭情詞置辯，故本件之爭點厥為：(一)
    兩造有無仲裁協定存在，被上訴人是否未經前置程序提付仲
    裁？(二)系爭仲裁判斷有無「與仲裁協定標的之爭議無關」或
    「逾越仲裁協定之範圍」之情事？(三)系爭仲裁判斷有無「應
    附理由而未附」之情形？茲分述如下：
  (一)兩造有無仲裁協定存在，被上訴人是否未經前置程序提付仲
    裁？經查：
  1.按仲裁人之仲裁判斷，於當事人間，與法院確定判決有同一
    效力，當事人即應受其拘束。於仲裁判斷有重大瑕疵時，固
    得因法院之介入，而撤銷該仲裁判斷使之失其效力，但法院
    仍不得就當事人間之爭議加以改判。故撤銷仲裁判斷之訴，
    本質上並非原仲裁程序之上級審或再審，法院應僅就仲裁判
    斷是否有仲裁法第 40條第1項所列各款事由加以審查（最高
    法院93年度台上字第1690號判決參照）。故原仲裁判斷所持
    之法律見解是否妥適，仲裁判斷之實體內容是否合法、妥適
    ，此乃仲裁人之仲裁權限，法院自應加以尊重，對於仲裁判
    斷之實體內容不得再加以審查。經查，兩造間的仲裁協定是
    否存在乙節，業經本件仲裁庭於系爭仲裁判斷中詳敘理由說
    明並認定「兩造間定有仲裁書面協定，聲請人（即被上訴人
    ）聲請仲裁為適法」一節明確（見系爭仲裁判斷書第46至50
    頁），不再贅引，依前揭說明，堪認本件仲裁協定業已由仲
    裁庭就實體內容判斷其存在。
  2.按解釋契約，固須探求當事人立約時之真意，不能拘泥於契
    約之文字，但契約文字業已表示當事人真意，無須別事探求
    者，即不得反捨契約文字而更為曲解。最高法院17年上字第
    1118號判例意旨可資參照。且按仲裁協定，應以書面為之；
    當事人間之文書、證券、信函、電傳、電報或其他類似方式
    之通訊，足認有仲裁合意者，視為仲裁協定成立，仲裁法第
    1條第3項、第 4項定有明文，是仲裁協定成立，並不以當事
    人於書面上簽名為必要。經查，依兩造系爭契約第16條爭議
    處理約定：「一、機關與廠商『因履約而生爭議』者，應依
    法令及契約規定，考量公共利益及公平合理，本誠信和諧，
    盡力『協調』解決之。其『未能成協定』者，得以下列方式
    處理之，…2.於『徵得甲方同意』並簽訂仲裁協定書後依仲
    裁法規定提付仲裁，並以機關指定之仲裁處所為其仲裁處所
    。」，有系爭契約附卷可稽（見仲裁卷聲證 1），兩造復於
    95年7月26 日召開系爭研商會議，並作成會議結論：「3.對
    於雙方『因履約而生爭議』者，經『協調無法達成協定』者
    ，為快速有效解決爭議，『雙方同意』以調解或『提付仲裁
    』解決」，有上訴人 95年8月15日府工土字第0951404350號
    函送之該次會議紀錄可稽（見原審卷被證 4），上開契約及
    會議紀錄文字內容業已明確表示雙方當事人因履約而生爭議
    者，經協調無法達成協定者，同意提付仲裁解決之真意，依
    首揭判例及法律規定，足認雙方已成立仲裁書面協定，無須
    別事探求，且兩造同意以「調解」或「提付仲裁」解決爭議
    ，二程序並無互斥關係而係選擇關係，兩造有無選擇行調解
    程序不影響兩造仲裁協定之成立生效。
  3.證人張聰明雖證稱，95年7 月26日召開之系爭研商會議是由
    其主持的。該會議有兩個主題，一是工期問題，另一是物價
    調整問題。針對這兩個問題，看工程可不可以順利進行。未
    討論到變更工程合約內容。因為工程合約變更還要經過相關
    科室的會審，最後要經過縣長的批可之後才可以。當時會議
    沒有同意本件工程所有糾紛，都可以進入仲裁。因為會議都
    是針對主題討論，不可能對其他問題加以討論。記載會議結
    論的第三點記載雙方同意移付調解或仲裁等語，並非要變更
    合約之內容，或是同意移付仲裁之意思，在工程進行當中，
    倘雙方有爭執或問題沒辦法協定的話，經過雙方同意之後依
    照相關的程序可以移付仲裁或調解來處理，不管哪一件工程
    都可以依照仲裁的程序來作。根據該會議記錄結論只是在說
    明雙方同意可以提仲裁，但是仲裁還是要依照仲裁的程序來
    提出才可以。其沒有權力決定是否同意移付仲裁，只是說明
    雙方如果無法達成協定，經雙方同意後可以移付調解或仲裁
    。其不是縣長，沒有權力決定同意與否。至於會議記錄有無
    呈報給縣長還需要瞭解。一般工程協定會議記錄通常由主管
    直接決行批示。被證4 函文是以縣長名義發文，但本案依分
    層負責規定授權業務主管決行。在 95年7月26日之前，就本
    工程有無因發生其他爭議開會討論過這部分其還要再查詢。
    95年1月23 日第一次會議由其主持。這裡面有討論三個問題
    ，這些問題在系爭研商會議當時並無解決。被證 22所附第2
    次（95年2月21日）、第3次（95年3月17日）、第4次（95年
    5月11 日）會議都有討論到用地取得作業問題、交流道變更
    設計等問題，在系爭研商會議開會當時都還沒有解決。系爭
    研商會議是否在系爭工程原合約約定的完工期限之後，仍須
    待其看過合約方知。其桌上的文件是本件訴訟的書狀（經原
    審法官當庭勘驗，為本件起訴狀、被證 4雲林縣政府函及會
    議記錄影本，其中在會議記錄影本第 1頁影本背面，有證人
    手寫字句）。因為其要先瞭解一下這個事情，才在會議記錄
    影本背面書寫本案相關內容，並攜帶到庭。因為其要瞭解對
    這個事實思索的問題，才寫下這些相關要點等語。又，證人
    連祥益雖證稱，其曾參加系爭研商會議。這是針對特定的議
    題召開的會議。該會議未針對合約內容作變更。蓋承包商並
    沒有提出要變更契約，也不可能變更契約。這次會議針對兩
    個議題，主席並下結論因履約而產生爭議，得以調解或提出
    仲裁解決。若針對這兩個議題調解或仲裁，並不違反契約之
    規定。個人認為就契約書第16條第1項第2款，當時會議記錄
    並無要當作仲裁協定書的意思。因為仲裁有一定的程序，其
    個人認為不會在該會議決定，至少簽奉縣長核示。不記得第
    5 次會議是在何時召開的。這個工程定期都有召開會議，但
    是日期其不記得。系爭研商會議之前，除了所討論的工期及
    物調外，仍有其他爭議。其不記得上開爭議在系爭研商會議
    之前，有無獲得解決。亦不記得在系爭研商會議之前，廠商
    有無要求就系爭工程之爭議移付仲裁。其來作證之前，有與
    上訴人接觸，上訴人問其願不願意當證人，並告知因何事要
    來作證等語（均見原審卷 99年4月14日言詞辯論筆錄）。然
    ，經原審諭請兩造就 95年7月26日會議之進行陳報有無錄音
    並檢附錄音譯文一節，均未提出，上訴人並陳明該次會議並
    未錄音，而該次會議紀錄復經上訴人以 95年8月15日府工土
    字第0951404350號公函函送被上訴人無訛（見原審卷被證 4
    ），該公函並經分層負責規定授權業務主管決行，則關於該
    次會議之進行內容，自應以卷附之會議紀錄為斷。證人張聰
    明、連祥益雖證稱該會議紀錄並非要變更合約的內容或充作
    仲裁協定書，然仲裁協定成立與否，如前段所述，依仲裁法
    第1條第3項、第 4項規定為斷，與是否變更系爭契約無涉，
    且該會議紀錄已明確記載「結論：3.對於雙方『因履約而生
    爭議』者，經『協調無法達成協定』者，為快速有效解決爭
    議，『雙方同意』以調解或提付仲裁解決」等語，並非僅重
    申前揭系爭契約第16條爭議處理約定之文義，且徵諸該次會
    議紀錄其他討論內容係記載「議題一：工程完工期限：『本
    府工務局』：…詳細審查通過後『送府憑辦』。議題二：物
    價調整：『本府工務局』：…說明可否給予物價指數調整及
    審查標準並『送府參考』。結論：2.…並『送府賡辦』」等
    語，顯見上訴人工務局對外即代表上訴人與被上訴人處理系
    爭契約履約事宜，且就上開結論3.部分，並未敘明須另「送
    府憑辦」、「送府參考」、「送府賡辦」等文義，應認兩造
    於該次會議中成立上開仲裁協定，毋須另議，不因仲裁結果
    對任一方不利與否而曲解其文義。況證人張聰明為上訴人前
    工務局長，仲裁結果不利上訴人與其職責利害相關，證人連
    祥益現仍於上訴人古坑鄉公所任職，均較難期為客觀之陳述
    ，且該次會議係於 95年7月26日召開，距渠等為上開證述時
    已有近 3年10月之久，依證人張聰明、連祥益所述，兩造除
    該次會議外，復有其他多次會議進行，上開證人之證言是否
    偏頗、記憶是否明確，則在無會議錄音佐證其說之情形下，
    尚難引用為有利上訴人之認定依據，且證人張聰明於原審作
    證時猶攜帶本件起訴狀、被證 4雲林縣政府函及會議記錄影
    本，且於其中在會議記錄影本第 1頁影本背面，有證人手寫
    字句等資料應訊，觀諸其其手寫字句內容記載：會議之結論
    …只能當該次會議要執行事項之依據，更不能引用為仲裁協
    定書…何況仲裁協定書均需具備前置作業程序，故仲裁委員
    會所引用會議紀錄並不符合行政程序法之相關規定，所以仲
    裁應予撤銷」等語，已揭櫫較偏向於上訴人主張之撤銷系爭
    仲裁判斷事由之說詞，其攜同上開資料應訊並為有利上訴人
    之證述，顯然偏頗。是以，證人張聰明、連祥益所證上情，
    均難推翻仲裁庭及本院對於兩造已成立有效仲裁協定之認定
    。
  4.再按仲裁製度乃當事人基於私權自治及處分自由之原則，本
    於程序選擇權以解決私權紛爭之重要機制。是當事人既得協
    議以仲裁解決爭議，為賦予他方充分考量之機會，以權衡「
    接受求償」與「提付仲裁」間之利弊，自亦得約定於提付仲
    裁前先踐行特定之前置程序，該本於雙方合意之前置程序，
    固屬有效之仲裁約款，並有確定當事人間具體爭議，進而過
    濾如透過訴訟外和解或第三人調解等簡便程序為磋商、斡旋
    ，以避免進入仲裁程序，減省勞費支出之功能。惟當事人之
    一方若認已無和解或調解可能，無從以簡便程序解決爭議，
    或當事人約定最終僅得以仲裁解決爭議者，為避免因進入前
    置程序之拖延浪費，逕行提付仲裁，自未違反當初協定以仲
    裁解決爭議之初衷，亦與仲裁前置程序之本質無悖，最高法
    院93年度台上字第992 號判決意旨可參。況仲裁前置程序係
    屬雙方「試行和解」或「第三人調解」之性質，任何一方不
    能接受，和解即無法成立，由其設置之目的而言，無非在仲
    裁程序以外，另設一更迅速解決糾紛之方法，期能更加快速
    排解爭議，而非為仲裁契約設定停止條件或額外之程序障礙
    ，以增加契約雙方進入仲裁程序解決爭議之困難，如當事人
    之一方或雙方認為已無經由此前置程序達成協定之可能，即
    得將爭議逕付仲裁，而由仲裁人作成判斷，不得以未踐行此
    項程序作為撤銷仲裁判斷之事由，最高法院93年度台上字第
    2008號判決意旨可參。經查，兩造就系爭工程、系爭契約之
    相關履約事項迭經多次協調，並經仲裁庭命兩造再行協調，
    惟均無法達成協定或未獲上訴人回應一節，業如系爭仲裁判
    斷書認定明確（見第48、49頁），並有被上訴人96年9 月26
    日工信雲林字第193號函、 96年10月3日工信雲林字第194號
    函、上訴人96年10月23日以府工程字第0961404311號函、第
    2次仲裁詢問會紀錄、被上訴人97年7月8日工信雲林字第020
    號函、97年8月4日工信雲林字第028號函及97年8月15日工信
    雲林字第031號函等件附卷可稽（見原審卷被證 7-13），足
    認兩造業已先行協調程序，依證人張聰明、連祥益所證上情
    ，渠等所參與會議亦未達成何協定或解決兩造爭議，上訴人
    亦未提出任何兩造達成協定或回覆上開函文協商要求之積極
    證據，足認兩造確已無法透過協調達成協定，揆諸前揭說明
    ，兩造既無循協調達成協定之可能，被上訴人逕將爭議提付
    仲裁，自未違反當初協定以仲裁解決爭議之初衷，亦與仲裁
    前置程序之本質無悖，上訴人自不得以未踐行此項程序作為
    撤銷仲裁判斷之事由。又按當事人對仲裁庭管轄權之異議，
    由仲裁庭決定之。但當事人已就仲裁協定標的之爭議為陳述
    者，不得異議。當事人知悉或可得而知仲裁程序違反本法或
    仲裁協定，而仍進行仲裁程序者，不得異議。仲裁法第22條
    、第 29條第1項定有明文，經查，上訴人對於被上訴人聲請
    由中華民國仲裁協會臺中辦事處為仲裁處所進行仲裁程式一
    節，於歷次仲裁詢問會中並未爭執或異議，且其已就兩造履
    約爭議於該仲裁處所出席而為陳述，有歷次詢問會紀錄附於
    仲裁卷可稽，應認上訴人已同意於該仲裁處所進行仲裁，縱
    未由上訴人事先指定仲裁處所，亦不得再執此異議，且仲裁
    處所是否指定或指定為何，與兩造爭議無法透過協調達成協
    定之前置程序無涉，縱認係前置程序之一部分，然經被上訴
    人將爭議逕付仲裁，並由仲裁人作成系爭仲裁判斷，揆諸前
    揭說明，上訴人亦不得執此作為撤銷仲裁判斷之事由。
  5.綜上，應認兩造間確已成立有效仲裁協定存在，難認有仲裁
    法第40條第1項第2款之情事，且兩造迭經多次協調未能達成
    協定，被上訴人並無未經前置程序提付仲裁之情事，且前置
    程序縱有未竟之處，亦難以未踐行此項程序作為撤銷仲裁判
    斷之事由，被上訴人循此仲裁協定提付仲裁自屬適法，其仲
    裁程序並無違法之處，亦難認有仲裁法第40條第1項第4款之
    情事。
  (二)系爭仲裁判斷有無「與仲裁協定標的之爭議無關」或「逾越
    仲裁協定之範圍」之情事？經查：
  1.依兩造系爭契約第16條爭議處理約定：「一、機關與廠商『
    因履約而生爭議』者，應依法令及契約規定，考量公共利益
    及公平合理，本誠信和諧，盡力協調解決之。其未能成協定
    者，得以下列方式處理之，...2. 於徵得甲方同意並簽訂仲
    裁協定書後依仲裁法規定提付仲裁，並以機關指定之仲裁處
    所為其仲裁處所。」，及兩造於95年7月26日會議結論：「3
    . 對於雙方『因履約而生爭議』者，經協調無法達成協定者
    ，為快速有效解決爭議，雙方同意以調解或提付仲裁解決」
    所示，是兩造仲裁協定標的應認係系爭契約因履約而生爭議
    。
  2.按仲裁契約，係基於私法上契約自由原則，由雙方當事人將
    其紛爭交付仲裁人為判斷之合致意思表示，仲裁判斷於當事
    人間即屬最後且具拘束力之判斷。仲裁人基於其得為仲裁判
    斷之法律上地位，於解決當事人間之實體法律爭議事項，判
    斷其法律上之效果時，原即有適用法律之職權，而無待於當
    事人之約定，亦不受當事人所述法律見解之拘束。職是，仲
    裁人於為仲裁判斷時，依情事變更原則，以解決當事人間之
    爭議，解釋上自為法之所許，並不以事先取得兩造之同意為
    必要。又撤銷仲裁判斷之訴與再審之訴在訴訟法上之性質並
    不盡相同，對於撤銷仲裁判斷之訴之審理，受訴法院僅係審
    究其仲裁程序及判斷主文之合法性，於判斷仲裁人有無遵守
    仲裁協定，依當事人合意適用之準據法進行判斷時，應僅為
    形式上的審查，而不得就仲裁判斷之實體爭議重為審查。仲
    裁判斷所持之法律見解，對於實體內容之判斷，是否合法、
    妥適，及其適用法律是否不當等情形，則為仲裁人之權限，
    無仲裁法第40條第1項第4款規定之適用。最高法院87年度台
    抗字第46號裁定、 94年度台上字第607號判決意旨參照。上
    訴人雖主張兩造研商會議議題僅為「完工期限」及「物價調
    整」等二項，不包含情事變更、民法第 491條在內，尤不及
    終止契約後之損害賠償請求事項，兩造間就此並無成立仲裁
    之協定等語，然兩造仲裁協定標的應認係系爭契約因履約而
    生爭議，業如前述，並未特定或侷限為「完工期限」、「物
    價調整」或「終止契約」等事項或將之除外，且舉凡系爭仲
    裁判斷書所認定之被上訴人請求遲延開工間接成本損失費用
    准駁、已施作工程之成本損失費用准駁、因交流道減作所受
    損害費用准駁、因交流道減作所失利益准駁、交流道減作後
    已或未完成工程合理價格爭議費用准駁等事項，均與被上訴
    人施作系爭工程相關，就此所生兩造爭議，當係系爭契約履
    約所生爭議之範疇，各該爭議事項或再涉及完工期限、物價
    調整、情事變更或部分終止契約等爭議交錯其中，難以就各
    別契約內容或影響因素強加割裂不問而為爭議事項之判斷，
    上開爭議終而歸諸於價格調整給付報酬或金額若干之問題，
    容均屬系爭契約履約所生爭議之範疇，而被上訴人請求依據
    究係依系爭契約約定或民法第 227條、第491條、第511條等
    規定，尚非所問，系爭仲裁判斷究係適用何種法律關係而為
    實體判斷，本係仲裁人適用法律之職權，無待於兩造約定，
    亦不受兩造所述法律見解之拘束，難認系爭仲裁判斷據此就
    上開事項之判斷有何「與仲裁協定標的之爭議無關」或「逾
    越仲裁協定之範圍」之情事。
  (三)系爭仲裁判斷有無「應附理由而未附」之情形？經查：
  1.按仲裁判斷應附理由而未附者，為撤銷仲裁判斷事由之一，
    仲裁法第 38條第2款、第40條第1項第1款固有明定。然所謂
    仲裁判斷書應附理由而未附者，係指仲裁判斷書完全不附理
    由者而言，該款規定與民事訴訟法第469條第6款規定「判決
    不備理由或理由矛盾者，為當然違背法令」者有殊，仲裁判
    斷書如已敘述理由，無論該理由是否完備、正當或是否相互
    矛盾，皆不得認為不附理由（最高法院85年台上2441號、27
    22號判決意旨參照），縱其理由不完備，僅為判斷理由未盡
    ，亦與判斷不附理由有間，尚不得據以請求撤銷仲裁判斷（
    最高法院85年台上字第2441號判決、91年台上字第1697號判
    決意旨參照）。又仲裁判斷依其調查之證據，所認定之事實
    是否得當，所持法律見解是否妥適，乃仲裁人仲裁判斷之權
    限，並非撤銷仲裁判斷之事由，自不在法院審理範疇。而實
    體問題既經判斷，即與法院之確定判決有同一之效力，當事
    人於撤銷仲裁判斷之訴訟中即不能再事爭執。又撤銷仲裁判
    斷之訴，非就原仲裁判斷認定事實、適用法規是否妥當，再
    為審判，法院僅得就原仲裁判斷有無仲裁法第 40條第1項各
    款所列情形（含第1款所稱第 38條各款情形），加以審查，
    最高法院 91年度台上字第1439號、94年度台上字第492號裁
    意旨判闡釋甚明。
  2.系爭仲裁判斷並無完全不附理由之情事，此有系爭仲裁斷書
    可稽，上訴人雖主張系爭仲裁判斷就被上訴人是否合法追加
    仲裁部分未見附理由，及就給付2 億4245萬9440元之部分，
    並未說明仲裁判斷所依據之相關證據，與未附理由情形無異
    ，又對於上訴人所提出之抗辯，亦未說明理由等語，惟查，
    就被上訴人於仲裁程序中追加或擴張請求之程序部分准許與
    否，業於系爭仲裁判斷書第51頁說明理由，就系爭仲裁判斷
    命上訴人應給付2 億4245萬9440元之部分，業於系爭仲裁判
    斷書第53至76頁詳細說明理由，並於其中第58至76頁就被上
    訴人請求遲延開工間接成本損失費用准駁、已施作工程之成
    本損失費用准駁、因交流道減作所受損害費用准駁、因交流
    道減作所失利益准駁、交流道減作後已或未完成工程合理價
    格爭議費用准駁等事項，逐項臚列理由、事證說明上開費用
    之核計結果（被上訴人請求遲延開工間接成本損失費用准駁
    部分：准許1073萬5981元、已施作工程之成本損失費用准駁
    部分：准許6984萬1583元、因交流道減作所受損害費用准駁
    部分：准許57萬4770元、因交流道減作所失利益准駁部分：
    不應准許、交流道減作後已或未完成工程合理價格爭議費用
    准駁部分：准許1 億6130萬7106元，准駁理由見卷附仲裁判
    斷書），並加總之（合計2 億4245萬9440元），且有附表佐
    參，並就兩造就上開事項之主張或抗辯內容，說明其准許或
    不採之理由，並無上訴人主張系爭仲裁判斷未附理由之情事
    ，縱認其理由未臻完備，僅為判斷理由未盡，亦與判斷不附
    理由有間，揆諸前揭說明，尚不得據以請求撤銷系爭仲裁判
    斷。
  3.上訴人雖再主張上開仲裁判斷未依具體施工成果如施工日報
    表、監工日誌或估驗資料等證據，逕行推測上訴人應給付工
    程款，其仲裁程序違反仲裁法及民事訴訟法有關舉證責任分
    配之規定等語，上訴人對於系爭仲裁判斷認上訴人應給付上
    開款項之證據調查、適用法律，認有瑕疵或違法之處，然系
    爭仲裁判斷認事用法所據理由縱有違誤，參諸前揭最高法院
    91年度台上字第1439號、93年度台上字第1690號、94年度台
    上字第492、607號判決意旨，容非本院審理範疇，當事人於
    本案撤銷仲裁判斷之訴訟中即不能再事爭執，且無仲裁法第
    40條第1項第4款規定之適用，亦不得據以請求撤銷系爭仲裁
    判斷。從而，上訴人主張系爭仲裁判斷有應附理由而未附或
    仲裁程序違法云云，揆諸前開判決意旨，均非適法撤銷仲裁
    判斷之理由，自無可取。
六、綜上所述，兩造間已成立有效仲裁協定存在，且兩造迭經多
    次協調未能達成協定，被上訴人並無未經前置程序提付仲裁
    之情事，系爭仲裁判斷並無「與仲裁協定標的之爭議無關」
    或「逾越仲裁協定之範圍」之情事，亦無「應附理由而未附
    」之情形，仲裁程序並無違法之處，上訴人主張系爭仲裁判
    斷有上開得撤銷之事由，而依據仲裁法第40條第1項第1款及
    第38條第1款、第2款之規定及追加引據仲裁法第 40條第1項
    第2、4款之規定，請求撤銷系爭仲裁判斷，均非有據，應予
    駁回。原審為上訴人敗訴之判決，經核於法並無不合。上訴
    意旨指摘原判決不當，求予廢棄改判，為無理由，應予駁回
    。
七、本件事證已臻明確，上訴人請求再傳訊高速鐵路工程局人員
    李文嶽、廖政彥、廖崢圯證明 95年7月26日所召開之會議之
    目的、有無變更工程契約之內容、有無成立仲裁協議之意思
    、會議結論之真意、會議記錄有無當作仲裁協議書的意思，
    因事證已明，且兩造其餘主張陳述及所提之證據，經斟酌後
    認與判決結果不生影響，均毋庸再予傳訊及論述，附此敘明
    。
八、據上論結，本件上訴為無理由，依民事訴訟法第449條第1項
    、第78條，判決如主文。
中    華    民    國    99    年    9     月    14    日
                民事第三庭    審判長法  官  陳照德
                                    法  官  朱  樑
                                    法  官  曾謀貴
以上正本係照原本作成。
如對本判決上訴，須於收受判決送達後20日內向本院提出上訴書
狀，其未表明上訴理由者，應於提出上訴後20日內向本院提出上
訴理由書（須按他造人數附具繕本）。
上訴時應提出委任律師為訴訟代理人之委任狀。具有民事訴訟法
第466條之1第1項但書或第2項之情形為訴訟代理人者，另應附具
律師及格證書及釋明委任人與受任人有該條項所定關係之釋明文
書影本。如委任律師提起上訴者，應一併繳納上訴審裁判費。
                                    書記官  王麗珍
中    華    民    國    99    年    9     月    14    日
                                                      Ｓ

司法院資訊處製作；財團法人民間司法改革基金會備份。
